【裁判字號】    94,交上訴,771
【裁判日期】    950119
【裁判案由】    過失致死
【裁判全文】
臺灣高等法院臺南分院刑事判決       94年度交上訴字第771號
上  訴  人  台灣台南地方法院檢察署檢察官
被      告  甲○○
選任辯護人  洪茂松律師
            林樹根律師
            邱麗妃律師
上列上訴人因被告過失致死案件，不服臺灣台南地方法院九十二
年度交訴字第一八七號中華民國九十四年六月廿三日第一審判決
（起訴案號：臺灣台南地方法院檢察署九十二年度偵字第六二三
八號），提起上訴，本院判決如下：
    主  文
原判決撤銷。
甲○○從事業務之人，因業務上之過失致人於死，處有期徒刑陸
月，如易科罰金，以參佰元折算壹日。
    事  實
一、甲○○係興南客運股份有限公司之大客車司機，平日即以駕
    駛大客車為業，為從事業務之人，於民國（下同）九十二年
    三月廿八日上午八時廿分許，駕駛ＦＵ─五八三號營業大客
    車，沿台南市○○路○段快車道，南往北行駛，途經台南市
    ○○路○段二九０號前，當時天候、路況良好，應注意汽車
    行駛時，駕駛人應注意車前狀況；於汽車交會車相互間隔，
    不得少於半公尺；在雙向二車道行駛時，應在遵行車道行駛
    ，而依當時情形，無不能注意情事，竟疏於注意車前狀況，
    又未於交會車之際，保持安全距離，且於行經上開劃有分向
    限制路段，竟貿然壓線行駛，適同一時地，汪寶山駕駛ＬＣ
    Ｈ─九六七號重型機車，於行經上開劃有分向限制線路段，
    亦未注意車前狀況，會車亦未保持安全距離，貿然駛入來車
    道，失控與甲○○所駕駛大客車，對向相撞，致汪寶山受有
    顱顏損傷及顱內出血等傷害，經送醫急救後，最終於九十二
    年三月廿八日上午十時五分許，因顱顏損傷、顱內出血，而
    不治死亡。
二、案經台灣台南地方法院檢察署檢察官自動檢舉偵查起訴。
    理  由
一、訊據被告甲○○供承，其為興南客運股份有限公司大客車司
    機，且於上揭時地，駕駛ＦＵ—五八三號營業大客車，與汪
    寶山所駕駛ＬＣＨ—九六七號機車，發生碰撞，致被害人汪
    寶山傷重死亡事實。然否認有上開業務過失致死犯行，辯稱
    ：伊駕駛大客車，沿台南市○○路○段快車道，南往北正常
    行駛，而被害人汪寶山突然駕駛機車，侵入伊所行駛車道，
    致伊避煞不及，兩車因而碰撞，本件車禍發生，伊無過失云
    云。其辯護人並以：汪寶山駕駛機車，闖入對向被告所行駛
    車道，此係突發狀況，任何人均無法預見，亦無從預作閃避
    準備；且被告並未壓分向限制線行駛，縱使被告有壓分向限
    制線行駛，亦與本件車禍發生無因果關係云云。惟查：
  (一)查被害人汪寶山於上述時地，遭被告所駕駛大客車撞擊，因
    顱顏損傷及顱內出血死亡等情，業據被告供承不諱，且有道
    路交通事故現場圖、報告表及現場、車損、屍體照片三十四
    紙在卷可稽，復經台灣台南地方法院檢察署檢察官督同檢驗
    員勘驗屬實，製有勘驗筆錄、相驗屍體證明書及驗斷書在卷
    可證。足見被害人汪寶山係遭被告所駕駛大客車撞擊死亡，
    應可確認。
  (二)又本件車禍發生後，被告所駕駛大客車，略斜停於台南市○
    ○路○段，南往北快車道，車頭略朝東北方，車尾略朝西南
    方，大客車左後輪，則壓在分向限制線中靠近南往北車道黃
    線及兩道黃線中間部分，有道路交通事故現場蒐證照片在卷
    可憑（詳四一四號相驗卷十五頁所附編號一、三、四照片）
    ，並經繪製現場圖交通隊警員蘇文華於原審到庭供明（詳原
    審八十至八七頁）。是被告駕駛大客車，有壓線行駛事實，
    應無疑義。被告及其辯護人辯稱，被告大客車肇事時，並未
    有壓線行駛情形，顯非可採。
  (三)再者，本件車禍於台南市○○路○段南往北快車道上，遺留
    有被告所駕駛大客車與被害人所騎乘機車撞擊後散落物，包
    括大客車保險桿及機車掉落物，另於快車道靠近慢車道分隔
    線附近則遺留有機車前車輪蓋（詳相驗卷十二頁所附道路交
    通事故現場圖及十五至十八頁照片）。又本件車禍發生後，
    被害人所騎乘機車，係左倒於安和路一段北往南快車道上，
    車頭略朝東南方，車尾略朝東北方，而自安和路一段南往北
    快車道，靠近分向限制線黃線附近，延伸至西北北方向，則
    遺留有數條走向大致平行、長短不一、長約五‧四公尺刮地
    痕，被害人所騎乘機車，則停止於安和路一段北往南快車道
    上刮地痕終點處，有上開卷附現場圖及現場照片在卷可憑（
    詳相驗卷十二頁現場圖及十六頁背面、十七頁照片）。依此
    觀之，顯見該刮地痕，係由被告行向安和路一段南往北快車
    道，靠近分向限制線附近開始形成，足徵本件車禍發生時，
    二車碰撞地點，應在安和路一段南往北快車道靠近分向限制
    線附近，而非肇事後被告大客車停止處，有現場圖及現場照
    片在卷可憑（詳相驗卷十五至十九頁）。嗣因二車撞擊後，
    因撞擊產生反作用力，導致被害人所駕駛機車倒地反彈，而
    於安和路一段南往北及北往南快車道上，遺留有長約五‧四
    公尺之刮地痕。從而，被害人所騎乘機車於撞擊前，確實逆
    向侵入被告所駕駛大客車行向安和路一段南往北快車道無誤
    。是被害人汪寶山於肇事當時，確係侵入被告所行駛車道內
    ，而與被告所駕駛大客車撞擊，至為灼然。
  (四)次按汽車行駛時，駕駛人應注意車前狀況；且於汽車會車相
    互間隔，不得少於半公尺；於雙向二車道行駛時，均應在遵
    行車道內行駛，道路交通安全規則第九十四條第三款、第九
    十七條第二款、第一百條第五款，分別定有明文。查本件被
    告駕車自應注意上述道路交通安全規定。又依卷附交通事故
    調查報告表，本件肇事時地，天候路況皆良好，則肇事當時
    ，被告自無不能注意情事，竟疏未注意，而貿然壓線行駛，
    致與被害人汪寶山所騎機車相撞，足見被告駕車有失當行為
    ，顯有過失。又本件經送臺灣省臺南區車輛行車事故鑑定委
    員會鑑定結果，認被告因未注意車前狀況，會車未保持安全
    間隔距離，為肇事原因，有臺灣省臺南區車輛行車事故鑑定
    委員會九十二年四月廿五日函附鑑定意見書在卷足憑（詳相
    驗卷四六至四八頁）。嗣再送臺灣省車輛行車事故覆議鑑定
    委員會覆議鑑定結果，亦認定被告於行經劃有分向限制線路
    段，壓線行駛，為肇事原因，有臺灣省車輛行車事故覆議鑑
    定委員會九十二年八月十三日函附覆議意見書在卷足憑（詳
    六二三八號偵查卷六之一至六之二頁）。益證被告駕車大客
    車於本件車禍發生，確有過失無疑。
  (五)又本件經原審，再送請成大研究發展基金會鑑定結果，關於
    本件肇事責任認定，就肇事原因，認同台灣省臺南區車輛行
    車事故鑑定委員會鑑定結果，並對本件車禍原因及責任連結
    ，修正為：汪寶山駕駛重機車，未注意車前狀況，會車未保
    持安全距離，侵入來車道，為肇事主因；甲○○駕駛大客車
    ，未注意車前狀況，會車未保持安全距離，壓線行駛，為肇
    事次因等語，有成大研究發展基金會九十四年二月十八日
    成大研基建字第０二八二號函附鑑定意見書在卷可憑（詳原
    審卷一○五、一二五頁）。又本件於本院上訴審時，經本院
    傳喚本件鑑定人即國立成功大學交通管理科學系乙○○博士
    到庭說明陳稱：在車禍刑事分析上，除談道路交通管理處罰
    條例行政與法律規範外，亦要建立車禍過程中雙方互動關係
    ，始能將其與責任拉上關係，在本件案例，大客車行駛有越
    線，而越線會對「對向的人」造成壓力，本件大客車車尾越
    線，我只能說在煞車前，大客車車尾有越線，更往前的時間
    ，則不敢確定，但大客車越線，會對所有對向車輛，均造成
    壓力，所以在責任分析時，從行為角度，會認定被告要承擔
    責任；又因大客車車體佔的範圍比較大，比較難閃避，所以
    整個肇事過程中，會造成死者相當大的壓力等語（詳本院上
    訴卷一三九頁）。成大研究發展基金會鑑定結果及鑑定人乙
    ○○之鑑定意見本院認為可採，顯見本件車禍發生，被告亦
    有過失至明。
  (六)又本件被害人汪寶山，係因本件車禍，顱內出血致死，已據
    檢察官相驗屬實。則本件被告過失駕車肇事行為，與被害人
    汪寶山死亡結果間，顯具有相當因果關係。雖本件被害人汪
    寶山侵入來車道，亦與有過失，然仍不能因被害人汪寶山過
    失，而解免被告刑責。綜上所述，本件被告業務過失致死犯
    行，事證明確，堪以認定。
二、核被告所為，係犯刑法第二百七十六條第二項業務過失致死
    罪。
三、原判決以被告過失致死犯行，尚屬不能證明，因而諭知被告
    無罪，固非無見。惟查，本件被告駕駛大客車，於肇事地點
    ，壓線行駛（即左側車輪壓至分向限制線行駛），使對向被
    害人汪寶山於肇事當時，產生壓力，致與對向被害人汪寶山
    所駕駛機車侵入對向車道，發生對撞，因而使被害人汪寶山
    發生死亡，依前所述，被告於本件車禍發生，顯有行車不當
    過失行為，自應負刑法第二百七十六條第二項業務過失致人
    於死罪責，原判決認被告於本件車禍發生，並無過失，顯有
    不當。檢察官循告訴人請求，上訴意旨，指摘及此，為有理
    由，自應由本院將原判決撤銷改判。爰審酌被告駕駛大客車
    ，於行經劃有分向限制線路段，未注意車前狀況，未保持安
    全會車間隔，而壓線行駛，及被害人汪寶山與有過失，疏未
    注意，貿然侵入對向來車道，係肇事主因，並審酌被告於本
    件車禍發生，固有過失，然其過失情節，非屬重大，僅屬本
    件肇事次因，暨被告前於九十年間，亦因車禍致人於死，經
    本院判處徒刑五月在案，嗣由最高法院發回本院更審，現由
    本院更審中（詳本院上訴卷十七頁所附被告前案紀錄表）及
    被告犯後尚未與被害人家屬達成和解等一切情狀，對被告量
    處有期徒刑六月，併就所處徒刑，諭知如易科罰金，以三百
    元折算一日之標準，以資懲儆。
據上論斷，應依刑事訴訟法第三百六十九條第一項前段、第三百
六十四條、第二百九十九條第一項前段，刑法第二百七十六條第
二項、第四十一條第一項，罰金罰鍰提高標準條例第一條前段、
第二條，判決如主文。
本案經檢察官楊治宇到庭執行職務。
中    華    民    國    95    年    1    月    19     日
                  刑事第六庭    審判長法  官  蔡崇義
                                      法  官  吳永宋
                                      法  官  董武全
以上正本證明與原本無異。
如不服本判決，應於收受本判決後十日內向本院提出上訴書狀。
其未敘述上訴理由者並得於提起上訴後十日內向本院補提理由書
狀（均須按他造當事人之人數附繕本）「切勿逕送上級法院」。
                                      書記官  許美惠
中    華    民    國    95    年    1    月    19     日
附錄法條：
刑法第二百七十六條
因過失致人於死者，處二年以下有期徒刑、拘役或二千元以下罰
金。
從事業務之人，因業務上之過失犯前項之罪者，處五年以下有
期徒刑或拘役，得併科三千元以下罰金。


司法院資訊處製作；財團法人民間司法改革基金會備份。
